ACORDAO-COMPLETO-2551857

ACÓRDÃO 248/2023 ATA 2/2023 - SEGUNDA CÂMARA

VISTOS, relatados e discutidos estes autos de processo de aposentadoria de Rosa Yonemi Yamashita Oshiro, ex-servidora do Departamento Nacional de Infraestrutura de Transportes (Dnit) ,
ACORDAM os Ministros do Tribunal de Contas da União, reunidos em sessão da Segunda Câmara, diante das razões expostas pelo Relator e com fundamento no art. 71, inciso III, da Constituição Federal e nos arts. 1º, inciso V, 39, inciso II, e 45 da Lei 8.443/1992, em:
9.1. reconhecer o registro tácito do ato de aposentadoria de Rosa Yonemi Yamashita Oshiro;
9.2. remeter os autos à Secretaria de Fiscalização de Integridade de Atos e Pagamentos de Pessoal e de Benefícios Sociais - Sefip para que dê imediato início aos procedimentos destinados à revisão de ofício do ato de aposentadoria de Rosa Yonemi Yamashita Oshiro, nos termos do subitem 9.2.1 do Acórdão 122/2021-TCU-Plenário, relatado pelo Ministro Walton Alencar Rodrigues;
9.3. dar ciência desta deliberação à interessada e ao Departamento Nacional de Infraestrutura de Transportes (Dnit) .

Análise de ato de concessão de aposentadoria.

Segunda Câmara

Departamento Nacional de Infraestrutura de Transportes (Dnit).

3. Interessados/Responsáveis:
3.1. Interessada: Rosa Yonemi Yamashita Oshiro (XXX.772.771-XX).

13.1. Ministros presentes: Vital do Rêgo (Presidente), Augusto Nardes (Relator), Aroldo Cedraz e Antonio Anastasia.
13.2. Ministro-Substituto presente: Marcos Bemquerer Costa.

AUGUSTO NARDES

Transcrevo a seguir, como parte integrante deste relatório, instrução elaborada no âmbito da Secretaria de Fiscalização de Integridade de Atos e Pagamentos de Pessoal e de Benefícios Sociais (Sefip) , cujo encaminhamento teve a anuência do dirigente daquela unidade técnica (peças 5 e 6) :
"INTRODUÇÃO
1. Trata-se de ato inicial de aposentadoria, submetido, para fins de registro, à apreciação do Tribunal de Contas da União (TCU) , de acordo com o art. 71, inciso III, da Constituição Federal.  O ato foi cadastrado e disponibilizado ao TCU por intermédio do Sistema e-Pessoal, na forma do art. 2º e 4º da Instrução Normativa TCU 78/2018.
2. O ato desse processo pertence às seguintes unidades:
2.1. Unidade emissora: Departamento Nacional de Infraestrutura de Transportes.
2.2. Unidade cadastradora:  SUPERINTENDÊNCIA REGIONAL DO DNIT NO ESTADO DO MATO GROSSO DO SUL - DNIT/MT.
2.3. Subunidade cadastradora: SGP-MS.
EXAME TÉCNICO
Procedimentos aplicados
3. Os procedimentos para exame, apreciação e registro de atos de pessoal encontram-se estabelecidos na Instrução Normativa TCU 78/2018 e na Resolução TCU 206/2007. Essas normas dispõem que os atos de pessoal disponibilizados por meio do e-Pessoal devem ser submetidos previamente a críticas automatizadas, com base em parâmetros predefinidos.
4. As críticas das informações cadastradas na etapa de coleta do ato foram elaboradas e validadas levando-se em conta as peculiaridades de cada ato. Os itens verificados nessa etapa são inerentes a dados cadastrais, fundamentos legais, mapa de tempo, ficha financeira, assim como eventuais ocorrências de acumulação. Trata-se de verificações abrangentes, minuciosas e precisas e sem a necessidade de ação humana e, portanto, menos suscetível a falhas. As críticas aplicadas estão discriminadas no sistema, no Menu e-Pessoal, opção 'Crítica', que podem ser acessadas mediante concessão de perfil específico a servidores do TCU responsáveis pela análise.
5. Além das críticas automatizadas, há verificação humana adicional no caso de haver alertas do sistema ou informações não formatadas, como esclarecimentos do gestor ou do controle interno.  
6. As críticas também consideram os registros do Sistema Integrado de Administração de Recursos Humanos (Siape) . O Siape disponibiliza informações atualizadas sobre as parcelas que integram os proventos, diferentemente, portanto, do e-Pessoal, que informa as parcelas no momento do registro do ato. 
7. Essa confrontação com o Siape fornece uma visão atual e verdadeira da situação, o que permite descaracterizar irregularidades e inconsistências que, embora constantes do e-Pessoal, já foram corrigidas.
8. As verificações detectadas no ato encontram-se discriminadas na aba de pendências do ato no sistema e-Pessoal, bem como no espelho do ato contemplado por esta instrução.
Exame das Constatações
9. Ato: 130572/2020 - Inicial - Interessado (a) : ROSA YONEMI YAMASHITA OSHIRO - CPF: XXX.772.771-XX
9.1. Parecer do Controle Interno: considerar o ato Legal.
9.2. Constatações e análises: 
9.2.1. Houve o registro de pelo menos uma rubrica com 'Denominação para análise pelo TCU = Decisão judicial (10289 - DECISAO JUDICIAL N TRAN JUG AP (Decisão judicial - Outros) - R$ 348,41) .
a. Justificativa do Gestor de Pessoal: Não há. Verificação efetuada no âmbito do TCU.
b. Análise do Controle Interno:  Não há. Verificação efetuada no âmbito do TCU.
c. Análise da Equipe Técnica: Ilegal
Trata-se de rubrica relativa a GDAR, que foi extinta pelo art. 28, III, da Lei 8.460/1992. Sendo assim, o pagamento é ilegal.
9.2.2. Ato e-Pessoal em substituição a ato Sisac devolvido de acordo com comunicado da presidência do TCU. Data de encaminhamento do ato Sisac ao TCU: 26/07/2016.
a. Justificativa do Gestor de Pessoal: Não há. Verificação efetuada no âmbito do TCU.
b. Análise do Controle Interno:  Não há. Verificação efetuada no âmbito do TCU.
c. Análise da Equipe Técnica: Legal
Ato em substituição a ato SISAC devolvido com entrada original no TCU na data de 26/7/2016.
9.2.3. Houve o registro de pelo menos uma rubrica com 'Denominação para análise pelo TCU = Vantagem de caráter pessoal (82107 - VPNI ART.62-A LEI 8112/90 - AP (Vantagem de caráter pessoal - VPNI art. 62-A Lei 8.112/90) - R$ 921,06) .
a. Justificativa do Gestor de Pessoal: Não há. Verificação efetuada no âmbito do TCU.
b. Análise do Controle Interno:  Não há. Verificação efetuada no âmbito do TCU.
c. Análise da Equipe Técnica: Legal
A concessão da vantagem de quintos ou décimos está em consonância com a jurisprudência deste Tribunal e os critérios das Leis 8.911/1994 e 9.624/1998 (os períodos anteriores a 8/4/1998 são suficientes para a incorporação da vantagem de quintos) .
9.3. O quadro resumo de ocorrências e, quando for o caso, o detalhamento da norma legal e da jurisprudência para as inconsistências acima elencadas encontra-se no anexo II dessa instrução. 
9.4. Encaminhamento do ato: 
9.4.1. Considerar ILEGAL e recusar registro do ato inicial de Aposentadoria de ROSA YONEMI YAMASHITA OSHIRO do quadro de pessoal do órgão/entidade Departamento Nacional de Infraestrutura de Transportes, com base nos arts. 71, inciso III, da Constituição Federal, 1º, inciso V, e 39, inciso II, da Lei 8.443/1992 e 260, § 1º, do Regimento Interno. 
9.4.2. Com fulcro no art. 262, caput, do Regimento Interno deste Tribunal, determinar ao órgão/entidade Departamento Nacional de Infraestrutura de Transportes que: 
a. dispense a devolução dos valores indevidamente recebidos de boa-fé até a data da ciência do órgão/entidade Departamento Nacional de Infraestrutura de Transportes, do acórdão que vier a ser proferido, com base no Enunciado 106 da Súmula da Jurisprudência do TCU.
b. informe o teor do acórdão que vier a ser prolatado, encaminhando ao TCU, no prazo de trinta dias, comprovante da data de ciência pela interessada, nos termos do art. 4º, § 3º, da Resolução TCU 170/2004.
CONCLUSÃO
10. A abrangência e a profundidade das verificações levadas a efeito fundamentam convicção de que o ato 130572/2020 pode ser apreciado pela ilegalidade, em razão das irregularidades apontadas no item Exame das Constatações desta instrução, que representam afronta à legislação e à jurisprudência de referência
PROPOSTA DE ENCAMINHAMENTO
11. Ante o exposto, com fundamento no art. 71, inciso III, da Constituição Federal, no art. 1º, inciso V, e art. 39, incisos I e II, da Lei 8.443/1992, no art. 260 do Regimento Interno do Tribunal de Contas da União, propõe-se: 
11.1. Considerar ILEGAL e recusar registro do ato inicial de Aposentadoria de ROSA YONEMI YAMASHITA OSHIRO do quadro de pessoal do órgão/entidade Departamento Nacional de Infraestrutura de Transportes, com base nos arts. 71, inciso III, da Constituição Federal, 1º, inciso V, e 39, inciso II, da Lei 8.443/1992 e 260, § 1º, do Regimento Interno.
11.2. Com fulcro no art. 262, caput, do Regimento Interno deste Tribunal, determinar ao órgão/entidade Departamento Nacional de Infraestrutura de Transportes que: 
11.2.1. dispense a devolução dos valores indevidamente recebidos de boa-fé até a data da ciência do órgão/entidade Departamento Nacional de Infraestrutura de Transportes, do acórdão que vier a ser proferido, com base no Enunciado 106 da Súmula da Jurisprudência do TCU.
11.2.2. informe o teor do acórdão que vier a ser prolatado, encaminhando ao TCU, no prazo de trinta dias, comprovante da data de ciência pela interessada, nos termos do art. 4º, § 3º, da Resolução TCU 170/2004;
11.2.3. envie novo ato de concessão, livre da irregularidade ora apontada, submetendo-o a nova apreciação por este Tribunal, na forma do art. 260, caput, também do Regimento;
11.2.4. dê ciência, no prazo de quinze dias, contados da notificação, do inteiro teor desta deliberação à interessada, alertando-a de que o efeito suspensivo proveniente da interposição de eventuais recursos junto ao TCU não a exime da devolução dos valores percebidos indevidamente, caso o recurso não seja provido."
2.	O Ministério Público junto ao TCU (MPTCU) manifestou-se contrariamente à proposta formulada pela Sefip, nos termos do parecer de peça 7, reproduzido a seguir:
"Versam os autos sobre o ato inicial de aposentadoria de Rosa Yonemi Yamashita Oshiro, ex-servidora vinculada ao Departamento Nacional de Infraestrutura de Transportes - Dnit.
2. A Secretaria de Fiscalização de Integridade de Atos e Pagamentos de Pessoal e de Benefícios Sociais - Sefip - opina pela ilegalidade e negativa de registro da concessão de peça n.º 3, devido ao pagamento de parcela judicial relativa à GDAR, extinta pelo artigo 28, inciso III, da Lei n.º 8.460/1992 (pareceres uniformes de peças n.ºs 5 e 6) .
3. Ao percorrermos o formulário de peça n.º 3, identificamos que a concessão em exame deu entrada na Corte de Contas em 26/07/2016, portanto, há mais de cinco anos (fl. 1) .
4. Suscitamos que o Plenário do Tribunal proferiu o Acórdão n.º 122/2021, cuja ementa reproduzimos a seguir:
'SUMÁRIO: ATOS DE PENSÃO MILITAR. LEGALIDADE DE UM ATO. ILEGALIDADE DOS DEMAIS ATOS. TRANSCURSO DO PRAZO DE 5 ANOS DESDE A ENTRADA
DOS ATOS ILEGAIS NO TCU. ATOS TACITAMENTE REGISTRADOS, CONSOANTE ENTENDIMENTO DO STF NOS EMBARGOS DE DECLARAÇÃO NO RECURSO EXTRAORDINÁRIO 636.553/RS, EM 4/12/2020. POSSIBILIDADE DE REVISÃO DE OFÍCIO, COM FULCRO NO ART. 54 DA LEI 9.874/1999, C/C O ART. 260, § 2º, DO RI/TCU. DETERMINAÇÃO INSTAURAÇÃO DE PROCEDIMENTO DE REVISÃO DE OFÍCIO. OUTRAS DETERMINÇÔES À SEFIP.
1. Passados cinco anos, contados de forma ininterrupta, a partir da entrada do ato de admissão e de concessão de aposentadoria, reforma e pensão (CF, 71, III) no TCU, o ato restará automaticamente estabilizado e considerado registrado tacitamente (RE 636.553/RS, Pleno, rel. E. Ministro Gilmar Mendes) .
2. Estabilizado o ato, abre-se, a partir daí, a possibilidade de sua revisão, nos termos do art. 54 da Lei 9.874/1999 (ED no RE 636.553/RS, Pleno, rel. E. Ministro Gilmar Mendes) '.
5. Por meio do Acórdão 122/2021-TCU-Plenário, a Corte de Contas acolheu o entendimento anteriormente firmado pelo Supremo Tribunal Federal - STF - no Recurso Extraordinário n.º 636.553/RS, em sede do qual foi expedido o tema n.º 445 de repercussão geral, com o seguinte teor:
'Em atenção aos princípios da segurança jurídica e da confiança legítima, os Tribunais de Contas estão sujeitos ao prazo de 5 anos para o julgamento da legalidade do ato de concessão inicial de aposentadoria, reforma ou pensão, a contar da chegada do processo à respectiva Corte de Contas'.
6. Ademais, ao apreciar Embargos de Declaração opostos nos autos do citado RE n.º 636.553/RS, o nobre Relator, Ministro Gilmar Mendes, esclareceu que 'passado esse prazo [de cinco anos, contado de forma ininterrupta, a partir da chegada do processo à corte de contas] sem finalização do processo, o ato restará automaticamente estabilizado. Abre-se, a partir daí, a possibilidade de sua revisão, nos termos do art. 54 da Lei 9.873/1999'. Na verdade, o eminente Ministro referiu-se ao artigo 54 da Lei n.º 9.784/1999.
7. Dessa feita, ante o que decidiu o STF e a Corte de Contas, o ato de peça n.º 3 encontra-se tacitamente registrado, posto que ingressou no Tribunal há mais de cinco anos.
8. No entanto, resta ainda aberto o prazo para eventual revisão de ofício, nos termos do artigo 54 da Lei n.º 9.784/1999, combinado com o artigo 260, § 2.º, do Regimento Interno, o qual trasladamos:
'§ 2º O acórdão que considerar legal o ato e determinar o seu registro não faz coisa julgada administrativa e poderá ser revisto de ofício pelo Tribunal, com a oitiva do Ministério Público e do beneficiário do ato, dentro do prazo de cinco anos da apreciação, se verificado que o ato viola a ordem jurídica, ou a qualquer tempo, no caso de comprovada má-fé'.
9. Nesse sentido, opinamos por que a Sefip inicie o procedimento de revisão de ofício da concessão ora em exame, iniciando pela oitiva prévia da interessada em relação à irregularidade suscitada pela unidade técnica em instrução de peça n.º 5.
10. Ante todo o exposto, com as vênias de estilo por divergir do encaminhamento proposto pela Sefip às peças n.ºs 5 e 6, esta representante do Ministério Público de Contas propõe ao Tribunal que:
10.1. considere tacitamente registrado o ato inicial de aposentadoria de Rosa Yonemi Yamashita Oshiro (CPF n.º XXX.772.771-XX) - peça n.º 3, por ter dado entrada na Corte de Contas há mais de cinco anos, nos termos do tema de Repercussão Geral n.º 445, proferido pelo Supremo Tribunal Federal no Recurso Extraordinário n.º 636.553/RS, bem como no entendimento constante do Acórdão 122/2021-TCU-Plenário, e
10.2. determine à Sefip que inicie o procedimento de revisão de ofício do ato de aposentadoria de peça n.º 3, com fulcro no artigo 54 da Lei n.º 9.784/1999, combinado com o artigo 260, § 2.º, do Regimento Interno da Corte de Contas, devido à irregularidade apontada na instrução de peça n.º 5, promovendo-se a oitiva prévia da inativa."
	É o relatório.

não há.

Procuradora-Geral Cristina Machado da Costa e Silva.

PESSOAL. APOSENTADORIA. PAGAMENTO DE GRATIFICAÇÃO DE DESEMPENHO DE ATIVIDADES RODOVIÁRIAS (GDAR). REGISTRO TÁCITO. DETERMINAÇÃO.

APOSENTADORIA (APOS)

Secretaria de Fiscalização de Integridade de Atos e Pagamentos de Pessoal e de Benefícios Sociais (Sefip).

Trata-se de ato de aposentadoria de Rosa Yonemi Yamashita Oshiro, ex-servidora do Departamento Nacional de Infraestrutura de Transportes (Dnit) .
2.	Após suas análises, a Secretaria de Fiscalização de Integridade de Atos e Pagamentos de Pessoal e de Benefícios Sociais (Sefip) propôs julgar ilegal o ato, negando-lhe registro, devido ao pagamento irregular da rubrica referente à Gratificação pelo Desempenho de Atividades Rodoviárias - GDAR. Também foi proposto que fosse determinado ao órgão de origem, além de outras medidas, o envio de novo ato de concessão, livre da irregularidade apontada, submetendo-o a nova apreciação por este Tribunal.
3.	O Ministério Público junto ao TCU (MPTCU) , divergindo da unidade técnica, propôs o registro tácito do ato, por ter entrado no Tribunal há mais de cinco anos, além de determinação à Sefip para que inicie o procedimento de revisão de ofício do referido ato.
4.	Expostos resumidamente os fatos, manifesto minha adesão ao encaminhamento proposto pelo MPTCU, tendo em vista as considerações que exponho a seguir.
5.	De fato, o ato de Rosa Yonemi Yamashita Oshiro foi disponibilizado ao TCU em 26/7/2016, há mais de cinco anos, sem julgamento de mérito. Dessa forma, impõe-se o reconhecimento de seu registro tácito, conforme estipulado pelo Supremo Tribunal Federal (STF) - em regime de repercussão geral - no Recurso Extraordinário 636.553. 
6.	Cabe também, à semelhança do encaminhamento adotado no Acórdão 122/2021-TCU-Plenário, de relatoria do Ministro Walton Alencar Rodrigues, encaminhar o processo à Sefip que dê início imediato aos procedimentos de revisão de ofício do referido ato.
7.	Cabe observar, apenas, à Sefip, que leve em consideração em suas análises as conclusões do Acórdão 1991/2022-TCU-Plenário, por meio do qual este Tribunal decidiu: 
9.2. determinar à Sefip que sobreste a análise de todos os atos de aposentadoria emitidos em favor de ex-servidores do DNER versando sobre a absorção do pagamento da VPNI oriunda da GDAR instituída por força do disposto no art. 29 da Lei 11.094/2005 em face do art. 103 do Decreto-lei 200/1967 e que se encontram submetidos à apreciação deste Tribunal, assim como as pensões deles decorrentes, até que haja o desfecho definitivo do presente processo.
	Ante o exposto, Voto no sentido de que o Tribunal adote o acórdão que ora submeto à deliberação deste Colegiado.
TCU, Sala das Sessões Ministro Luciano Brandão Alves de Souza, em 7 de fevereiro de 2023.
Ministro JOÃO AUGUSTO RIBEIRO NARDES 
Relator